【裁判字號】    98,交聲,2012
【裁判日期】    980623
【裁判案由】    聲明異議
【裁判全文】
臺灣臺中地方法院交通事件裁定        98年度交聲字第2012號
原處分機關  交通部公路總局台中區監理所
異  議  人
即受處分人  甲○○
上列異議人即受處分人因違反道路交通管理處罰條例案件，對於
交通部公路總局台中區監理所民國98年5月6日所為之裁決（中監
違字第裁60-Z7B003896號違反道路交通管理事件裁決書），聲明
異議，本院裁定如下：
    主    文
原處分關於裁處罰鍰新台幣肆萬玖仟伍佰元部分撤銷。
前項撤銷部分，甲○○不罰。
    理    由
一、原處分機關略以：異議人即受處分人甲○○（下稱受處分人
    ）駕駛車牌號碼W9-8046號自用小貨車，於民國96年12月3日
    1時12分許，在國道三號南下208公里處，因酒後駕車，經測
    試呼氣酒精濃度每公升1.17毫克之違規，為國道公路警察局
    第七警察隊依違反道路交通管理處罰條例第35條第1項第1款
    之規定予以舉發。本案緩起訴處分期間已屆滿，本所遂於98
    年5月6日以中監違字第裁60-Z7B003896號裁決書，裁處罰鍰
    新台幣四萬九千五百元，並吊扣駕駛執照十二個月，施以道
    安講習。受處分人於98年6月5日聲明異議，已逾法定期限。
    按刑事訴訟法所規定之緩起訴處分乃附條件之不起訴處分，
    本質上為不起訴處分之一種，此觀諸該法第256條規定自明
    ，至檢察官為緩起訴處分時，依該法第253條之2第1項規定
    ，徵得被告之同意，對被告所為之指示及課予之負擔，乃屬
    特殊之處遇措施，並非刑罰，本案緩起訴處分業已實質確定
    ，受處分人確定免受刑事訴追，依行政罰法第26條規定仍得
    為行政裁罰，本所依法裁處，應無不合等語。
二、受處分人則以：受處分人因本案酒駕違規，業經檢察官為緩
    起訴處分，並支付緩起訴處分金新台幣七萬元，原處分機關
    另依道路交通管理處罰條例第35條第1項第1款規定裁處罰鍰
    新台幣四萬九千五百元，有違一事不二罰之立法意旨，為此
    請求撤銷行政罰鍰四萬九千五百元部分之處分等語，聲明異
    議。
三、按受處分人，不服道路交通管理處罰條例第8條主管機關所
    為之處罰，得於接到裁決書之翌日起二十日內，向管轄地方
    法院聲明異議；向管轄法院聲明異議之期間，自裁決送達之
    翌日起算，並得依法扣除在途期間及聲請回復原狀，道路交
    通管理處罰條例第87條第1項、道路交通案件處理辦法第12
    條定有明文。又處理違反道路交通管理事件，有關文書送達
    之程序，依行政程序法之規定；送達，於應受送達人之住居
    所、事務所或營業所為之；於應送達處所不獲會晤應受送達
    人時，得將文書付與有辨別事理能力之同居人、受僱人或應
    送達處所之接收郵件人員。應受送達人或其同居人、受僱人
    、接收郵件人員無正當理由拒絕收領文書時，得將文書留置
    於應送達處所，以為送達；又送達不能依前二條規定為之者
    ，得將文書寄存送達地之地方自治或警察機關，並作送達通
    知書二份，一份黏貼於應受送達人住居所、事務所、營業所
    或其就業處所門首，另一份交由鄰居轉交或置於該送達處所
    信箱或其他適當位置，以為送達。前項情形，由郵政機關為
    送達者，得將文書寄存於送達地之郵政機關。寄存機關自收
    受寄存文書之日起，應保存3個月，違反道路交通管理事件
    統一裁罰基準及處理細則第5條、行政程序法第72條第1項前
    段、第73條第1項、第3項、第74條亦有明定。92年2月7日修
    正之民事訴訟法第138條第2項雖然規定「寄存送達，自寄存
    之日起，經十日發生效力」，但行政程序法第74條就寄存送
    達並未定有須經十日始生效力之規定，亦無準用民事訴訟法
    之明文，故民事訴訟法關於寄存送達之規定，於行政程序自
    難適用（參照台灣高等法院暨所屬法院97年法律座談會刑事
    類提案第42、43號研討結果、台灣高等法院台中分院98年度
    交抗字第397號交通事件裁定意旨）。準此，舉發違反道路
    交通管理事件通知單若依行政程序法第74條規定寄為存送達
    ，於合法寄存送達時即發生送達效力。另依法院訴訟當事人
    在途期間標準第1項第1款之規定，道路交通異議案件，當事
    人非居住於處罰機關所在之鄉、鎮、市，且非居住於受理聲
    明異議案件法院之管轄區域者，按其居住地地方法院管轄區
    域內之在途期間日數（日數不同者，按最長日數），再加受
    理聲明異議案件法院管轄區域之在途期間日數，扣除在途期
    間。查本件原處分機關於民國98年5月6日所為中監違字第裁
    60-Z7B003896號違反道路交通管理事件裁決書，係於98年5
    月12日依法寄存南投三和郵局以為送達，有交通部公路總局
    台中區監理所送達證書在卷可查，應於寄存當日即生送達效
    力，受處分人聲明異議之期間為98年5月12日翌日起算二十
    日；又受處分人住所地為南投縣南投市，非居住於原處分機
    關所在之鄉、鎮、市，且非居住於本院之管轄區域，其在途
    期間應以其居住地台灣南投地方法院管轄區域內之在途期間
    最長日數三日加上本院管轄區域之在途期間日數三日，亦即
    應扣除在途期間六日，故受處分人聲明異議之期間應於98年
    6月8日屆滿（前一日為例假日），其於98年6月5日具狀聲明
    異議，未逾法定聲明異議之期間，尚屬合法，先予敘明。
四、次按汽車駕駛人，駕駛汽車經測試檢定酒精濃度超過規定標
    準者，處新台幣一萬五千元以上六萬元以下罰鍰，並當場移
    置保管其車輛及吊扣其駕駛執照一年；因而肇事致人受傷者
    ，並吊扣其駕駛執照二年；致人重傷或死亡者，吊銷其駕駛
    執照，並不得再考領。又汽車駕駛人飲用酒類或其他類似物
    後其吐氣所含酒精濃度超過每公升0.25毫克或血液中酒精濃
    度超過百分之0.05以上者，不得駕車，道路交通管理處罰條
    例第35條第1項第1款、道路交通安全規則第114條第2款雖有
    明定。惟一行為同時觸犯刑事法律及違反行政法上義務規定
    者，依刑事法律處罰之。但其行為應處以其他種類行政罰或
    得沒入之物而未經法院宣告沒收者，亦得裁處之，95年2月5
    日施行之行政罰法第26條第1項亦有明文，其目的在於避免
    行為人承受過度且重複之處罰，即一行為如果發生刑罰法律
    與行政秩序罰競合適用之關係時，基於一事不二罰之法理，
    經由立法程序確立以刑罰優先為原則，此觀諸該條立法理由
    明確揭示「一行為同時觸犯刑事法律及違反行政法上義務規
    定時，由於刑罰與行政罰同屬對不法行為之制裁，而刑罰之
    懲罰作用較強，故依刑事法律處罰，即足資警惕時，實無一
    事二罰再處行政罰之必要。且刑事法律處罰，由法院依法定
    程序為之，較符合正當法律程序，應予優先適用。但罰鍰以
    外之沒入或其他種類行政罰，因兼具維護公共秩序之作用，
    為達行政目的，行政機關仍得併予裁處，故為第一項但書規
    定」等語自明。前揭行政罰法中關於刑事法律處罰優先且不
    再處以行政秩序罰之目的，既係因行為人已接受刑罰而足資
    警惕，並已發生懲罰之作用，無再使行為人陷於雙重處罰之
    不利益，則關於刑事法律處罰之範圍自應採取實質認定，凡
    刑事實體法或程序法中所規定客觀上剝奪行為人生命、自由
    、財產權利，主觀上亦因制裁之嚴厲性、痛苦性，其強度足
    以造成心理強制而間接達成矯正教化目的之處遇手段，皆應
    納入其中，而不以形式上符合刑法第32條至第34條所定主刑
    及從刑種類者為限，始與前揭法律規範之意旨相符。而刑事
    訴訟法第253條之1所指之緩起訴處分，其內容、要件與依刑
    事訴訟法第252條所為之不起訴處分迥異，緩起訴處分為介
    於起訴、與微罪職權不起訴間之緩衝設計，倘檢察官為緩起
    訴處分時依刑事訴訟法第253條之2第1項規定課予被告一定
    之指示或負擔，該指示或負擔雖非刑罰，然實質上已造成行
    為人財產、自由、尊嚴等權利之不利影響，性質上可謂實質
    之制裁，且緩起訴制度雖以特別預防為優先考量，但在具體
    個案決定上，其實亦達到一般預防之作用及報應理念，基於
    一行為不二罰原則，被告既已就其行為受到實質之制裁，自
    不應再因同一行為受到國家之處罰，是雖緩起訴處分之最終
    使被告免於受刑事訴追之效果與不起訴處分相同，但觀諸刑
    事訴訟法第253條之1第1項係於91年2月8日增訂，而行政罰
    法係於94年2月5日公布（公布後一年施行），制定在後之行
    政罰法第26條第2項，僅臚列「不起訴處分或無罪、免訴、
    不受理、不付審理之裁判確定者」，並未將「緩起訴處分」
    納入，應係立法者有意排除，而非法律疏漏。故檢察官為緩
    起訴處分時如已對被告課予指示及負擔，應視為被告已依刑
    事法律受到處罰，不得再科以行政罰鍰為宜。
五、本件原處分機關認定受處分人駕駛W9-8046號自用小貨車，
    於96年12月3日1時12分許，在國道三號南下208公里處，因
    酒後駕車，經測試呼氣酒精濃度每公升1.17毫克之違規，為
    國道公路警察局第七警察隊依違反道路交通管理處罰條例第
    35條第1項第1款之規定予以舉發等情，為受處分人所不爭執
    ，並有內政部警政署國道公路警察局96年12月3日公警局交
    字第Z7B003896號舉發違反道路交通管理事件通知單影本在
    卷可稽，固堪認為真實。惟受處分人因此一酒後駕車行為，
    同時觸犯刑法第185條之3之違背安全駕駛致交通危險罪，已
    另經台灣台中地方法院檢察署檢察官於96年12月4日，以96
    年度速偵字第5646號為緩起訴處分（緩起訴期間為一年），
    受處分人並於97年5月26日，依檢察官指示支付財團法人亞
    洲大學緩起訴處分金新台幣七萬元，該緩起訴處分期間已於
    98年1月1日屆滿，有受處分人提出之台灣台中地方法院檢察
    署96年度速偵字第5646號執行緩起訴處分命令通知書、第一
    商業銀行匯款申請書回條影本在卷足憑，並經本院調閱相關
    案卷查證無訛。受處分人上開違反刑事法律禁止規範之犯罪
    行為，雖因檢察官採取緩起訴處分之替代性刑事處遇手段，
    而未將該案逕行起訴或聲請簡易判決處刑，致其後適用之刑
    事訴訟程序有所區別，但就受處分人負有包括支付一定金額
    予檢察官指定機構在內之義務觀察，如受處分人未在指定期
    間內確實履行義務，依刑事訴訟法第253條之3第1項第3款之
    規定，其將遭受撤銷緩起訴處分之不利益；反之，倘其確實
    遵守並履行各項緩起訴條件，除非合於刑事訴訟法第260條
    所定情形之一，即無再就同一案件遭受刑事訴追之虞。從而
    ，受處分人既因上開緩起訴處分而剝奪其財產權，主觀上前
    揭金錢給付義務亦具有強制性、懲罰性，其雖不若易科罰金
    係以支付金錢作為自由刑之替代，惟經由緩起訴處分條件之
    履行，仍使受處分人免於遭檢察官發動起訴程序，具有替代
    刑罰之效果，廣義而言，應屬前揭所稱之實質刑事法律處罰
    ，而有行政罰法第26條第1項一事不二罰規定之適用（參照
    台灣高等法院台中分院95年度交抗字第287、477、544號裁
    定意旨）。
六、綜上所述，本件受處分人既因同一酒後駕車行為，另經台灣
    台中地方法院檢察署檢察官為緩起訴處分確定，受處分人並
    已於97年5月26日，依檢察官指示支付財團法人亞洲大學緩
    起訴處分金新台幣七萬元，該緩起訴處分期間亦於98年1月1
    日屆滿，則原處分機關就受處分人同一酒後駕車行為，再對
    受處分人裁處罰鍰新台幣四萬九千五百元，即有違行政罰法
    第26條第1項一事不二罰之規定，受處分人就此部分之異議
    為有理由，自應由本院將此部分罰鍰之處分撤銷，另為不罰
    之諭知，以資適法。至原處分機關所為吊扣受處分人駕駛執
    照十二個月，施以道安講習之行政裁罰，因屬行政罰法所稱
    之「其他種類行政罰」，為兼顧維護公共秩序之目的，原處
    分機關仍得依法併予裁處，受處分人亦未就此部分處分異議
    ，此部分處分之效力仍應維持。又受處分人因此一酒後駕車
    行為，所支付之緩起訴處分金為新台幣七萬元，已逾原處分
    機關所裁處之新台幣四萬九千五百元罰鍰，亦無道路交通管
    理處罰條例第35條第8項之適用，併此敘明。據上論斷，應
    依道路交通管理處罰條例第87條第2項，道路交通案件處理
    辦法第20條之規定，裁定如主文。
中    華    民    國    98    年    6     月    23    日
                    交通法庭    法  官  鍾堯航
上正本證明與原本無異。
如不服本裁定應於送達後五日內向本院提出抗告狀。
                                書記官  吳淑願
中    華    民    國    98    年    6     月    23    日


司法院資訊處製作；財團法人民間司法改革基金會備份。
